臺灣高等法院民事判決　　　　　　　　　99年度上字第1074號
　　上　訴　人　林淑貞
　　被　上訴人　劉健星
　　　　　　　　劉蔡阿滿
　　　　　　　　劉俐汶
上列當事人間返還房屋等事件，上訴人對於中華民國99年8月11
日臺灣臺北地方法院99年度訴字第1918號第一審判決提起上訴，
經本院於100年4月12日言詞辯論終結，判決如下：
    主  文
上訴駁回。
第二審訴訟費用由上訴人負擔。
    事  實
一、被上訴人劉蔡阿滿（即劉林阿滿）、劉俐汶經合法通知未於
    言詞辯論期日到場，核無民事訴訟法第386條各款所列情形
    ，爰依上訴人之聲請，由其一造辯論而為判決。
二、上訴人起訴主張：上訴人係門牌號碼新北市石碇區隆盛里（
    原為臺北縣石碇鄉隆盛村）雙溪62號、64號、66號建物（下
    稱62號建物、64號建物、66號建物）及所坐落基地之所有權
    人。64號建物為上訴人所建，未辦理保存登記。66號建物非
    上訴人所建，卻坐落於上訴人所有之台北縣石碇鄉○○段雙
    溪小段182-1地號土地（下稱182-1地號土地）。被上訴人劉
    健星擅自向訴外人劉欽國承租66號建物開設翠谷飲食店，且
    亦使用62號建物、64號建物。被上訴人劉健星、劉俐汶、劉
    蔡阿滿（下合稱被上訴人）均無權使用64號、66號建物，自
    應將64號、66號建物返還予上訴人，並應按日給付上訴人新
    台幣（下同）9,000元。爰依民法第765條、第767條規定，
    求為命：(一)被上訴人應將64號、66號建物遷讓返還上訴人。
    (二)被上訴人自99年3月1日起至搬遷日止，應按日給付上訴人
    9,000元。（原審為上訴人敗訴之判決，上訴人聲明不服）
    並上訴聲明：(一)原判決廢棄。(二)被上訴人應將64號、66號建
    物遷讓返還上訴人。被上訴人自99年3月1日起至搬遷日止，
    應按日給付上訴人9, 000元。
    被上訴人劉健星則以：被上訴人自十年前已遷出62號建物，
    沒有物品置放在62號建物內，被上訴人自96年7月30起向劉
    欽國租賃66號建物。被上訴並未使用64號建物，且64號建物
    亦非上訴人所有等語置辯，並答辯聲明：上訴駁回。
    被上訴人劉蔡阿滿（即劉林阿滿）、劉俐汶均未提出任何書
    狀作何聲明及陳述。
三、查上訴人為62號建物之管理人，被上訴人劉健星於86年1月1
    2日向上訴人承租62號建物前面店面一樓，租金每月25,000
    元，租賃期間自86年1月12日起至89年1月11日止。被上訴人
    劉健星嗣於93年7月30日起每隔3年與劉欽國簽訂房屋租賃契
    約書，向劉欽國承租66號建物，租賃期間至102年7月30日止
    。上訴人曾對被上訴人劉林阿滿、劉欽國提起毀棄損壞之刑
    事告訴，經臺灣臺北地方法院檢察署檢察官於97年偵字第25
    490、26435、26436號為不起訴處分後，經上訴人聲請再議
    後，復經臺灣高等法院檢察署以98年度上聲議字第1744號處
    分書駁回再議。62號至66號之建物係坐落106乙號縣道，深
    坑、平溪、石碇之交界處。66號建物係由被上訴人劉健星向
    劉欽國承租後開設小吃攤使用。62號建物外懸掛「石碇一九
    一九服務中心」，外放置冰櫃、飲料販賣等器材。64號建物
    與62號建物相通，由64號建物設置之鐵製樓梯上到2樓處，
    後端與66號建物相鄰部分之原隔間牆已不復存在，而係以鐵
    浪板為區隔。由66號建物開設之小吃店進入房屋內部，發現
    64號建物2樓後段係坐落於66號1樓之基地上等情，有上訴人
    提出之臺北縣政府經濟發展局於99年2月22日北經登字第099
    3102509號函暨翠谷商店商業登記現況資料（原審卷第8至9
    頁）、財產歸屬資料清單（原審卷第59頁）、租賃契約書（
    原審卷第12至16頁）、臺灣高等法院檢察署以98年度上聲議
    字第1744號處分書（原審卷第17至19頁）、原審勘驗筆錄（
    原審卷第57至58頁）在卷足稽，且為兩造所不爭（原審卷第
    102至103頁）。惟上訴人主張其為64、66號建物所有人，被
    上訴人無權占有64、66號建物云云，則為被上訴人所否認，
    並以前揭情詞置辯。是本件兩造間之重要爭點厥為：(一)上訴
    人是否為66號建物或該建物坐落基地之所有權人？(二)被上訴
    人有無占用64號建物？玆析述如下。
四、上訴人是否為66號建物或該建物坐落基地之所有權人？
  (一)按所有人對於無權占有或侵奪其所有物者，得請求返還之。
    對於妨害其所有權者，得請求除去之。有妨害其所有權之虞
    者，得請求防止之，民法第767條定有明文。次按當事人主
    張有利於己之事實者，就其事實有舉證之責任，民事訴訟法
    第277條前段定有明文。又「主張法律關係存在之當事人，
    應就該法律關係發生所須具備之特別要件，負舉證之責任，
    至於他造主張有利於己之事實（變更或消滅之特別要件），
    則應由他造舉證證明」、「上訴人對於自己主張之事實已盡
    證明之責後，被上訴人對其主張，如抗辯其不實並提出反對
    之主張者，則被上訴人對其反對之主張，亦應負證明之責，
    此為舉證責任分擔之原則。」最高法院分別著有48年台上字
    第887號判例、18年上字第2855號判例可資參照。
  (二)查本件62、64、66號建物依新北市新店地政事務所於100年1
    月11日新北店地資字第10000000571號函所載，均為未辦建
    物所有權第一次登記之建物，故須出資之原始建造人始能取
    得所有權。雖上訴人主張係其所有，惟上訴人既已自承66號
    建物非其所建（本院卷第89頁背頁），且上訴人前於91年11
    月27日對劉欽國提出無故侵入他人住宅等罪嫌刑事告訴時，
    已於警訊中指稱66號建物為劉欽國所有，而劉欽國亦於該案
    亦主張其為66號建物所有權人（見臺灣臺北地方法院檢察署
    92年度偵字第19313號第4、7頁），上訴人主張其為66號建
    物所有權人，即乏所據。況依新北市政府稅捐稽徵處新店分
    處於100年1月13日北稅新二字第1000001209號覆函暨房屋稅
    籍證明書亦載明66號建物納稅義務人為劉欽國（本院卷107
    頁），堪認66號建物應為劉欽國所有，而非上訴人所有。至
    上訴人雖提出財政部臺灣省北區國稅局財產歸屬資料清單主
    張66號建物為其所有，惟依該清單記載，上訴人僅為62號建
    物之管理人，尚不足證明64、66號建物為上訴人所有。故上
    訴人主張66號建物為其所有，並無可採。
  (三)又查66號建物坐落於182-1地號及同地段182-2地號土地各1
    、3平方公尺，有上訴人提出之台北縣新店地政事務所土地
    複丈成果圖在卷足憑（見本院卷131頁），而182-1地號土地
    ，現為中華民國所有，管理者為行政院農業委會林務局，有
    臺北縣新店地政事務所於97年8月29日北縣店地測字第09700
    13252號函在卷足稽（見本院卷第27頁），故上訴人空言主
    張其為182-1地號土地之所有權人，亦無可取。此外，上訴
    人既未能舉證證明66號建物或該建物坐落基地為其所有乙節
    為真實，則上訴人本於所有權人之地位，依民法第765條、
    第767條規定，請求被上訴人將66號建物遷讓返還上訴人，
    自非可採。
  (四)被上訴人不爭執使用66號建物，惟抗辯其係合法向劉欽國承
    租而依約使用，其有使用66號建物之正當權源，並提出與其
    所述相符之租約（原審卷第61至69頁）在卷為憑，則上訴人
    主張被上訴人無權占有66號建物，即不可採。
五、被上訴人有無占用64號建物？玆述如下。
    查上訴人主張被上訴人使用64號建物，固有其提出之照片為
    憑（見原審卷第80至89頁），惟非但被上訴人否認占用64號
    建物事實，且現址62號至66號建物係坐落106乙號縣道，66
    號建物為被上訴人劉健星向劉欽國承租後開設小吃攤使用。
    62號建物外懸掛「石碇一九一九服務中心」，外放置冰櫃、
    飲料販賣等器材。64號建物與62號建物相通，64號建物設置
    之鐵製樓梯上到2樓處，後端與66號建物相鄰部分之原隔間
    牆已不復存在，而係以鐵浪板為區隔。由66號建物開設之小
    吃店進入房屋內部，發現64號建物2樓後段坐落於66號1樓之
    基地上等情，亦經原審法院至現場履勘，且查無被上訴人占
    用64號建物之事實，亦有勘驗筆錄（原審卷第57至58頁）可
    參。此外，上訴人復未能證明被上訴人確有占用事實，從而
    ，上訴人主張被上訴人占用64號建物，請求被上訴人應將64
    號建物遷讓返還上訴人，亦不足採。
六、綜上所述，上訴人並非66號建物或該建物坐落基地之所有權
    人，而被上訴人向劉欽國承租而使用66號建物，尚非無正當
    權源，且被上訴人未占用64號建物。從而，上訴人依民法第
    765條、第767條規定，請求被上訴人遷讓64號、66號建物，
    並依不當得利之法律關係，請求被上訴人自99年3月1日起至
    搬遷日止，應按日給付上訴人9,000元，非有理由，應予駁
    回。原審為上訴人敗訴之判決，核無不合。上訴意旨指摘原
    判決不當，求予廢棄改判，為無理由，應予駁回。
七、因本件事證已臻明確，兩造其餘主張陳述及所提之證據，經
    本院斟酌後，認與判決結果不生影響，均毋庸再予論述，附
    此敘明。
八、據上論結，本件上訴為無理由，爰判決如主文。
中    華    民    國   100    年    5     月    10    日
                    民事第十三庭
                        審判長法  官  蕭艿菁
                              法  官  林麗玲
                              法  官  賴劍毅
正本係照原本作成。
不得上訴。
中    華    民    國   100    年    5     月    11    日
                              書記官  黃千鶴